臺灣高等法院民事判決　　　　　　　　　　　　　　九十三年度家上字第二二三號
　　上　訴　人　乙○○
　　被上訴人　　甲○○
　　訴訟代理人　鄭庭壽律師
當事人間請求離婚事件，上訴人對於中華民國九十三年六月二十四日臺灣板橋地方法
院九十三年度婚字第六五０號第一審判決提起上訴，本院於九十三年十一月十六日言
詞辯論終結，判決如下：
    主      文
上訴駁回。
第二審訴訟費用由上訴人負擔。
    事實及理由
一、被上訴人起訴主張：兩造於民國（下同）六十九年二月六日結婚，距上訴人自八
    十九年間起經常夜不歸宿，未告知其行蹤，平均離家時間約二至三天，甚且達十
    餘日，並經常與伊發生爭執，曾多次動手毆打、恐嚇伊，兩造相處不睦，伊乃自
    九十二年十一月間起，搬至台北縣中和市○○街二五巷十九之三號兩造住處之樓
    上即五樓神壇所在處，與上訴人分房而睡。嗣於九十三年一月十一日，在兩造上
    開住處發生爭執，上訴人復出手毆打伊，並恐嚇稱就算離婚也不會放過妳等語，
    致伊無法忍受，因而返回娘家並聲請核發保護令獲准在案。而上訴人另懷疑前來
    兩造住處五樓神壇幫忙之蕭姓男子與伊有曖昧關係，在外向他人表示伊與該男子
    同去洗溫泉，毀損伊名譽，是伊長期承受身體及精神上之重大痛苦，已無法與上
    訴人繼續共同生活、維持婚姻，爰依民法第一千零五十二條第一項第三款、第二
    項規定，依選擇之訴之合併，求為准兩造離婚之判決。原審以被上訴人主張兩造
    間有難以維持婚姻之重大事由，為被上訴人勝訴判決，被上訴人嗣於本院主張僅
    依民法第一千零五十二條第二項為請求（見本院卷第三八頁），而為駁回上訴之
    聲明。
二、上訴人則以：伊從未恐嚇、毆打被上訴人，亦無深夜不歸或經常不回家，一年內
    僅偶而一、二天未回家，且兩造未分房而睡，又被上訴人前曾與一蕭姓男子私下
    至宜蘭礁溪洗溫泉，伊去查證，並非誹謗被上訴人等語，資為抗辯，而聲明廢棄
    原判決，駁回被上訴人在第一審之訴。
三、被上訴人起訴主張：兩造於民國（下同）六十九年二月六日結婚，現婚姻關係存
    續中之事實，業據其提出
    被上訴人復主張兩造有難以維持婚姻之重大事由，則為上訴人所否認，並以前詞
    置辯。是本院所應審究者，核為兩造婚姻是否有難以維持之重大事由？
四、經查：
  (一)按有民法第一千零五十二條第一項所列各款以外之重大事由，難以維持婚姻者，
    夫妻之一方得請求離婚。但其事由應由夫妻之一方負責者，僅他方得請求離婚，
    民法第一千零五十二條第二項定有明文。倘夫妻雙方就該事由均須負責時，應比
    較衡量雙方之有責程度，僅責任較輕之一方，得向責任較重之他方請求離婚，如
    雙方之有責程度相同時，則雙方均得請求離婚，以符公平。又是否有難以維持婚
    姻之重大事由，係以婚姻是否已生破綻而無回復之希望為判斷標準，不可由夫妻
    之一方已喪失維持婚姻意欲之主觀面加以認定，而應依客觀之標準，即難以維持
    婚姻之事實，是否已達於倘處於同一境況，任何人均將喪失維持婚姻希望之程度
    以決之。而婚姻係以經營夫妻共同永久生活為目的，其本質則係建立在誠摯、互
    信、互諒、互愛之基礎上，若夫妻無法共同生活致此誠摯基礎嚴重動搖甚或流失
    殆盡，即屬民法第一千零五十二條第二項前段所稱之難以維持婚姻之重大事由（
    最高法院九十三年度台上字第九八七號、九十一年度台上字第二０二三號判決要
    旨參照）。
  (二)查被上訴人主張上訴人自八十九年間起經認常夜不歸宿，平均離家時間約二至三
    天，甚且達十餘日，而兩造因相處不睦，其自九十二年十一月間起即搬至上開住
    處即五樓神壇所在處，與上訴人分房而居之事實，業據被上訴人提出受理查尋人
    口案件登記表二份為憑（見原審卷第九、十頁），並舉證人即兩造之女羅函馨為
    證。證人羅函馨到庭證稱上訴人常常二、三日不回家，回來沒多久又離開，最長
    一次有十餘日，打手機給上訴人亦關機或無人接聽，兩造自九十二年十一月即分
    房睡，因上訴人偶而回家都是半夜，上訴人會擾亂被上訴人作息，被上訴人為此
    原因故搬到五樓等語甚明（見原審卷第四一頁），核與被上訴人所述情節相符，
    堪認被上訴人上開主張屬實。上訴人抗辯稱其未夜不歸宿，係被上訴人謊報查尋
    人口，亦未分房而睡云云，惟觀諸上開二查尋人口案件登記表，分別於九十一年
    二月及九十三年間所制作，而被上訴人係於九十三年五月四日始提起本件訴訟，
    此觀起訴狀上原法院收文日期甚明，衡情被上訴人要無於訴請本件離婚前二年，
    即謊報查尋人口之理，參以上訴人於原審亦自承偶而被上訴人到五樓神壇打坐而
    未下來睡（見原審卷第三七頁），益見上訴人此部分之抗辯不足採信。
  (三)次查被上訴人主張：上訴人經常與伊發生爭執，曾多次動手毆打、恐嚇伊，兩造
    相處不睦，伊乃自九十二年十一月間起，搬至上開住處樓上之五樓神壇所在處，
    與上訴人分房而睡，嗣於九十三年一月十一日，在上開住處，上訴人復出手毆打
    伊，並恐嚇稱就算離婚也不會放過妳等語，致伊無法忍受，因而返回娘家並聲請
    核發保護令獲准在案乙節，除據被上訴人提出原法院九十三年度護字第一七一號
    民事通常保護令、本院九十三年度家護抗字第一００號裁定為證（見原審卷第十
    六、十七頁，本院卷第五三至五五頁）外，亦據證人羅函馨到庭證稱之前被上訴
    人即因遭上訴人恐嚇而暫時搬到伊舅舅家，且上訴人曾要求被上訴人拿錢出來買
    房子未果，上訴人即告以若不拿錢出來即不給被上訴人好日子過，九十二年初時
    亦曾見上訴人毆打被上訴人，被上訴人並曾多次告以其遭上訴人毆打，並出示身
    上瘀青，包括手臂、胸部、腹部、腳等處均有，當時伊等以為要有流血才可以聲
    請保護令故未報案，於九十三年一月十一日，伊在住處四樓睡，聽見五樓有很大
    的吵鬧聲，伊上去時伊兄已在，立於兩造中間，拉住上訴人，上訴人仍欲毆打被
    上訴人，遭伊兄制止，上訴人即對被上訴人說就算離婚也不會放過她等語，伊兄
    並謂要報警，嗣伊等即聲請保護令等語綦詳（見原審卷第四十至四二頁），並經
    本院依職權調取上開保護令案卷閱明屬實，亦足認被上訴人此部分主張非虛，參
    以證人羅函馨為兩造之女，衡情要無羅織誣指之必要，其證言自堪採信，上訴人
    辯稱其語氣平和，未曾毆打、恐嚇被上訴人，要不足取，其另謂羅函馨曾告以就
    是要幫媽媽云云，復未能舉證證明，亦難憑採。
  (四)被上訴人另主張上訴人因懷疑前來兩造住處五樓神壇幫忙之蕭姓男子與伊有曖昧
    關係，在外向他人表示伊與該男子同去洗溫泉，毀損伊名譽等語，為上訴人所是
    認，其雖辯稱洗溫泉乙節係被上訴人所告知，其嗣後去查證被上訴人是否單獨與
    蕭姓男子去，其並非誹謗被上訴人云云，然此為被上訴人所否認，上訴人復未能
    舉證以實其說，自難為其有利之認定。縱上訴人所述情節屬實，其亦應理性、冷
    靜以平和方式處理問題，方能兼顧家庭和諧，要難執此將其行為予以合理化，足
    認上訴人上開言行已對被上訴人精神造成傷害。
  (五)本件被上訴人自九十二年十一月間起因與上訴人感情不睦，即與上訴人分房而睡
    ，未思以更積極方式解決夫妻間岐見，對兩造婚姻關係之惡化固非無可歸責之處
    ，其主張係恐上訴人毆打危及其生命安全而不得不然，並無可歸責之處云云，雖
    不足遽採，惟查上訴人自八十九年間起即經常夜不歸宿，未告知其行蹤，甚且有
    達十餘日，復曾毆打、恐嚇被上訴人，施以家庭暴力，可見上訴人未能盡人夫之
    責，亦無視被上訴人之尊嚴及人身安全，嚴重違反夫妻應相互協力保持共同生活
    之圓滿之目的及共同生活之基礎；其復因懷疑被上訴人在外有男友，即對外表示
    被上訴人與其他男子同洗溫泉，而損害上訴人之名譽，足致被上訴人精神上受有
    傷害，益徵兩造間婚姻應誠摰相愛、互信互諒之基礎亦已嚴重動搖，顯見兩造於
    客觀上維持婚姻之情感不復存在，在主觀上亦應已喪失維持婚姻之意欲，堪認兩
    造間婚姻所生之破綻，已無回復之希望，應已構成民法第一千零五十二條第二項
    前段所稱之難以維持婚姻之重大事由。雖兩造均有可歸責之處，惟上訴人對被上
    訴人施以家庭暴力及未盡人夫責任之行為，其可歸責性顯高於被上訴人，依首開
    說明，責任較輕之被上訴人自得向責任較重之上訴人，依民法第一千零五十二條
    第二項規定，請求離婚。
五、綜上所述，兩造間婚姻既有難以維持之重大事由，從而，被上訴人本於民法第一
    千零五十二條第二項規定，請求判准與上訴人離婚，洵屬有據，應予准許。是則
    原審為上訴人敗訴之判決，於法並無不合。上訴意旨指摘原判決不當，求予廢棄
    改判，為無理由，應予駁回。
據上論結，本件上訴為無理由，依民事訴訟法第四百四十九條第一項、第七十八條，
判決如主文。
中　　　華　　　民　　　國　　九十三　　年　　十一 　　月　　 三十  　　日
                              民事第十七庭
                                  審判長法  官  黃  騰  耀
                                        法  官  許  文  章
                                        法  官  黃  莉  雲
正本係照原本作成。
如不服本判決，應於送達後二十日內向本院提出上訴書狀，其未表明上訴理由者，應
於提出上訴後二十日內向本院補提理由書狀（均須按他造當事人之人數附繕本）上訴
時應提出委任律師或具有律師資格之人之委任狀；委任有律師資格者，另應附具律師
資格證書及釋明委任人與受任人有民事訴訟法第四百六十六條之一第一項但書或第二
項（詳附註）所定關係之釋明文書影本。
中　　　華　　　民　　　國　　九十三　　年　　 十二 　　月　　　二　　　日
　　　　　　　　　　　　　　　　　　　  書記官  秦  仲  芳
附註：
民事訴訟法第四百六十六條之一（第一項、第二項）：
對於第二審判決上訴，上訴人應委任律師為訴訟代理人。但上訴人或其他法定代理人
具有律師資格者，不在此限。
上訴人之配偶、三親等內之血親、二親等內之姻親，或上訴人為法人、中央或地方機
關時，其所屬專任人員具有律師資格並經法院認為適當者，亦得為第三審訴訟代理人
。
